【裁判字號】    94,訴,4082
【裁判日期】    950913
【裁判案由】    新型專利異議
【裁判全文】
~L4;臺北高等行政法院判決
                                     94年度訴字第04082號
                              .
原      告  利益得股份有限公司
代  表  人  甲○○（董事長）
訴訟代理人  黃章典律師      （兼送達代收人）
複  代理人  陳初梅律師
            戊○○○○
被      告  經濟部智慧財產局
代  表  人  蔡練生（局長）
訴訟代理人  乙○○           .
            丁○○
參  加  人  丙○○
訴訟代理人  己○○
上列當事人間因新型專利異議事件，原告不服經濟部中華民國94
年10月25日經訴字第09406137620號訴願決定，提起行政訴訟，
並經本院裁定命參加人獨立參加本件被告之訴訟。本院判決如下
：
    主  文
原告之訴駁回。
訴訟費用由原告負擔。
    事  實
一、事實概要：原告於民國（以下同）92年01月30日以「具有視
    覺辨識機構之扳手」向被告申請新型專利，經被告編為第00
    000000號審查，准予專利。公告期間，參加人以該專利有違
    核准審定時專利法第98條第1項第1款、第2項及第98條之1之
    規定，不符新型專利要件，對之提起異議。嗣原告於93年02
    月26日修正系爭案申請專利範圍，經被告准予修正，並依修
    正本審查。案經被告審查，於94年03月25日以（94）智專三
    (三)05056字第09420268760號專利異議審定書為「異議成立，
    應不予專利」之處分。原告不服，提起訴願，經訴願決定駁
    回，原告猶不服，遂向本院提起行政訴訟。本院因認本件撤
    銷訴訟之結果，參加人之權利或法律上利益將受損害，乃依
    行政訴訟法第42條第1 項規定，依職權裁定命參加人獨立參
    加本件被告之訴訟。
二、兩造聲明：
  (一)原告聲明：
  1.原處分及訴願決定均撤銷。
  2.訴訟費用由被告負擔。
  (二)被告聲明：
  1.駁回原告之訴。
  2.訴訟費用由原告負擔。
  (三)參加人聲明:
  1.駁回原告之訴。
  2.訴訟費用由原告負擔。
三、兩造之主張：
甲、原告主張：
  (一)原告補充事項及系爭案之爭點如下:
  1.原告補充事項：
    原告擬於鈞院進行準備程序時，當庭提出一組符合系爭案申
    請專利範圍第4項包含「辨識機構係以不同之色系分辨公制
    及英制，以相同色系中不同之色階代表不同尺寸」技術特徵
    之扳手以及一組習知「不同色」扳手，以供鈞院比較參考。
  2.系爭案之爭點如下：
    (1)引證二、三、五是否具有得異議系爭案之證據能力。
    (2)被告是否曲解申請專利範圍第4項：「以不同色系分辨公
      英制及以不同色階代表不同尺寸規格之具有識別機構扳手
      」之技術特徵，及是否未善盡行政機關應逐項「詳細說明
      」系爭案不具進步性之責任。
    (3)訴願決定機關是否對原告所提補充理由未加以詳細審酌。
    (4)系爭案是否所有申請專利範圍，特別申請專利範圍第4項
      、第5項及第7項，相對於引證案不具進步性。
  (二)被告及訴願決定機關對於系爭案所為認定顯有違誤，且該違
    法處分顯已損害原告之權益甚鉅，茲分述如下：
  1.引證二、三、五不具有作為異議系爭案之證據能力：
    (1)引證二僅列有「Copyright KING TONY 2002」而無公開日
      期，引證三僅列有「Copyright 1 March 2001」而無公開
      日期，引證五僅列有「COPYRIGHT-EGA MASTER 2001」而
      無公開日期，皆不具可論究本案新穎性及進步性之證據能
      力。因依據被告92年08月出版之「專利審查基準」第1-9-
      34頁至1-9-35頁述及異議、舉發之「證據能力與證據力之
      判斷」；其中第1-9-35頁第3至4行指出：「引證證據為刊
      物、書籍、型錄等書面資料者，必須證明其公開或印製發
      行日期較系爭案之申請日為早」。按所謂「版權（copyri
      ght）日期」，乃是指「著作」完成時之時間，並非指該
      刊物公開於大眾之時間，故引證二、三及五所示之「Copy
      right」字樣及日期仍不足以證明其「公開或印製發行日
      期較系爭案案之申請日為早」之情事。
    (2)訴願決定機關認為引證二產品型錄之書脊揭示有「2002 M
      AY」字樣，應可認定其係西元2002年05月印製發行，惟縱
      使引證二產品型錄之書脊揭示「2002 MAY」，但其並無「
      printed」或「published」等字樣與之連結，並不足以證
      明「2002 MAY」為其公開日期，該日期之標示目的不明；
      此外，原告所有之引證二產品型錄副本並無書脊，因此無
      法審視其書脊是否揭示有「2002 MAY」字樣，而訴願決定
      機關逕下決定，有違證據應使當事人辯論之規定（行政訴
      訟法第141條參照）。
    (3)訴願決定機關又認為以引證三內頁揭示「Printed in Fra
      nce.Copyright 1 March 2001」等字樣之文意整體觀之，
      應可據以判定該型錄已於西元2001年03月01日印行，惟查
      該內頁之揭示中，「Printed in France」與「Copyright
      1 March 2001」係以句點區分，無法證明該型錄已於西元
      2001年03月01日印行（Printed in March 2001）；此外
      ，原告所有之引證三副本，並無法審視訴願決定機關所稱
      「Printed in France.Copyright 1 March 2001」等字樣
      ，而訴願決定機關逕下決定，有違證據應使當事人辯論之
      規定（行政訴訟法第141條參照）。
    (4)訴願決定機關認為引證五型錄封底揭示「COPYRIGHT-EGA
      MASTER 2001」，可推定該型錄於西元2001年12月31日公
      開，並說明：「...型錄公開發行日期通常與版權（Copyr
      ight）日期一致，甚至有部分型錄之公開日期會稍早於版
      權日期」，惟世界各國之著作權法大都採創作制，而非註
      冊制，亦即創作完成之日即為著作權（含版權）取得之日
      ，而作者完成著作之後方可能將之發行，因此訴願決定機
      關「部分型錄之公開日期會稍早於版權日期」之說法似乎
      有違常理；又著作人有可能在完成著作若干時日後，方付
      諸發行，因此版權日期並不能做為公開日期之證明。訴願
      決定又謂「被告編印之專利審查基準第1-9-35頁所示：『
      引證證據為刊物、書籍、型錄等書面資料者...公開發行
      時間僅標示年份...推定於該年最後一日公開』」，認為
      亦可推定引證五之型錄係於西元2001年12月31日公開，惟
      引證五所標示之日期為版權日期，非公開日期，由於其假
      設條件已經不符，故上述推論並不成立。
    (5)綜上，引證二、三、五並未具有得作為異議證據之證據能
      力，甚為顯然；尤其引證五更不具有作為異議系爭案之證
      據能力，任何依據上述引證案所下之決定應予以撤銷。
  2.被告曲解申請專利範圍第4項：「以不同色系分辨公英制及
    以不同色階代表不同尺寸規格之具有識別機構扳手」之技術
    特徵：
    (1)被告顯然將相同色系中不同之色階，曲解為不同色之階：
      被告認為系爭案申請專利範圍第4項「相同色系中不同
        之色階代表不同尺寸規格」為熟習該項技術者依據引證
        五、七、八等所能輕易完成，且未能增進功效，不具進
        步性。
      按「新型專利權範圍，以說明書所載之申請專利範圍為
        準。」為專利法第103條第2項之規定，故一專利申請案
        之申請專利範圍，乃是認定其新型內容之基準。次按「
        判斷進步性時，應依據申請專利範圍之請求項所載新型
        有無專利法第98條第2項之規定情事，如有則不具進步
        性，如無始具有進步性。」為被告所制定「專利審查基
        準」第2-2-17頁所載。根據前述專利法及「專利審查基
        準」之規定，足見一專利申請案所載發明乃是指其申請
        專利範圍所載之全部技術特徵，而審查之對象即應該針
        對申請專利範圍所載之全部技術特徵。
      系爭案申請專利範圍第4項為一附屬請求項，其依附於
        申請專利範圍第3項，而申請專利範圍第3項依附於申請
        專利範圍第1項。依法附屬請求項係包含其所依附之獨
        立項或附屬項之所有技術特徵（專利審查基準第1-3-21
        頁），故申請專利範圍第4項之涵蓋範圍包括申請專利
        範圍第1、3及4項之所有技術特徵，並可以下述方式表
        示之：一種具有視覺辨識機構之扳手，包含：一扳手本
        體；至少一快速換向扳手頭，該快速換向扳手頭連接於
        該扳手本體之端部；及一辨識機構，該辨識機構以顏色
        標示於該扳手頭上，用以判別該扳手之類別；其中該辨
        識機構係以不同之色系分辨公制及英制，以相同色系中
        不同之色階代表不同尺寸之扳手。
      被告對於其用以判定系爭案申請專利範圍第4項不具可
        專利性之引證五、七及八，於異議審定書分別指出：「
        證據七（即引證五）第18頁左方扳手本體為銀色，柄上
        套裝有黑色及紅色，右方扳手本體為灰色，柄上套裝有
        暗黃色及亮黃色；第44頁銀灰色代表一字、紅色代表十
        字、黑色代表米字、綠色代表星形、黃色代表六角形；
        第47頁扳手本體有紅銀色、灰色及全紅色；第60頁棘輪
        環表面為金色；第61頁棘輪環端面具溝槽，內置銀色機
        構」、「證據九（即引證七）第489A頁方向切換鈕是黑
        色的；第504A頁不同色階代表不同尺寸規格之扳手，黑
        色的尺寸最小，依次為橘色、黃色、綠色、藍色、灰色
        和紅色，尺寸最大；第509A頁左上方切換鈕為銀色，又
        下方標示『CFAFTSMAN』」及「證據十（即引證八）第8
        2頁相同色系（銀色）中不同色之階代表不同尺寸之扳
        手，紫色的尺寸最小，依次為綠、藍色及咖啡色，咖啡
        色的尺最大。」
      如上所述，判斷進步性時，應依據申請專利範圍之請求
        項所載新型，審查之對象即應該針對申請專利範圍所載
        之全部技術特徵進行審查，申請專利範圍第4項中之及
        重要技術特徵在於「辨識機構系係以不同之色系分辨公
        制及英制，以相同色系中不同之色階代表不同尺寸之扳
        手」，被告所引述用以認定系爭案申請專利範圍第4項
        不具進步性之引證五、七及八，完全未揭露此一極重要
        之技術特徵。如同被告針對引證五、七及八之描述，其
        頂多為以不同色之階代表不同尺寸之扳手，與系爭案申
        請專利範圍第4項所主張之「辨識機構係以不同之色系
        分辨公制及英制，以相同色系中不同之色階代表不同尺
        寸之扳手」完全不同。
      由於「相同色系中不同之色階代表不同尺寸之扳手」之
        技術特徵之解釋攸關系爭案申請專利範圍第4項是否具
        進步性之重要因素之一，首先需解釋申請專利範圍第4
        項中「相同色系中不同之色階代表不同尺寸之扳手」之
        意義。關於申請專利範圍之解釋方式可參考我國2004年
        制定之專利侵害鑑定要點草案，其中敘明「申請專利範
        圍中所載之文義以該發明所屬技術領域中具有通常知識
        者所認知或了解該文字相關技術中通常總括的範圍予以
        解釋」（詳專利侵害鑑定要點草案下篇（壹）第二章（
        第一節）(四)(一)(三)）。
      任何具有扳手技術領域中具有通常知識者顯然不會將所
        謂「相同色系中不同之色階」解釋成「不同色之階」，
        倘係「相同色系中不同之色階」應解釋為「同一色系」
        較為妥適，例如藍色而其中不同之色階為深藍、淺藍、
        海藍...等同屬藍色，而色階不同之顏色；而「不同色
        之階」所指的是完全不同的顏色，例如引證五所示之「
        灰色、紅色、黑色代、綠色、黃色」，引證七所示之「
        橘色、黃色、綠色、藍色、灰色和紅色」，以及引證八
        所示之「紫色、綠色、藍色及咖啡色」，故兩者之意義
        完全不同。
      解釋申請專利範圍之意義同時可參考專利說明書中說明
        等內部證據，系爭案說明書第9頁第15行至第20行敘及
        ：「第二實施例可進一步將同一色系中不同色階之顏色
        代表不同尺寸之扳手。如圖7所示，淺藍色之識別機構
        711代表5/16英吋之扳手，深藍色之識別機構721代表3/
        8英吋之扳手...」，足見系爭案申請專利範圍第4項之
        技術特徵在於「相同色系中不同之色階」，實非引證五
        、七及八所揭露之扳手為「不同色之階之扳手」。按「
        行政機關應斟酌全部陳述與調查事實及證據之結果，依
        論理及經驗法則判斷事實之真偽，並將其決定及理由告
        知當事人。」為行政程序法第43條之規定，被告顯然係
        扭曲解釋系爭專利申請專利範圍第4項關於「相同色系
        中不同之色階」之技術特徵，因此其未善盡行政機關應
        逐項「詳細說明」系爭案不具進步性之責任，其處分顯
        有嚴重瑕疵，故被告之處分應予撤銷。
    (2)引證案無法達到系爭案申請專利範圍第4項之功效：
      系爭案申請專利範圍第4項包含「辨識機構系係以不同
        之色系分辨公制及英制，以相同色系中不同之色階代表
        不同尺寸之扳手」技術特徵之實施方式之一可設計為：
        藍色系為英制扳手，而橘色系為公制扳手，其中藍色系
        顏色愈深，表示尺寸愈大，橘色系亦同，則使用者可在
        一瞬間即可判斷哪一端之扳手為英制哪一端之扳手為公
        制（當扳手之設置為公英制扳手在同一扳手體但不同端
        ）或哪些扳手為英制哪些扳手為公制（當扳手之設置為
        公英制扳手在不同扳手體），然後在第一次依經驗選擇
        所需尺寸之扳手後，即使並未選對，下一次可以以顏色
        之深淺選擇更接近之扳手，例如當使用者發現第一次所
        選之扳手太小，其下一次選擇扳手時，只會選擇比其顏
        色更深的扳手而不會選擇顏色較淺之扳手，因而將搜尋
        的範圍減少，減少再次拿錯扳手之機會。
      引證五、七及八所揭露之扳手為不同色之階之扳手，各
        證據在相互結合後，最多只能勉強達以「不同顏色」來
        辨視「不同尺寸」以供使用者「看到顏色來分辨尺寸」
        的效果，然而這種「辨視機構」必需仰賴極費力的顏色
        記憶力；亦即，假使「3/8吋」套筒以紅色標示，「7/1
        6吋」套筒以黃色標示，「1/2吋」套筒以橘色標示...
        等；問題在於，工具盒內通常有10種以上不同尺寸之套
        筒，亦即表示有10種以上不同尺寸顏色，使用者（通常
        為技工居多）必須有驚人的顏色記憶力，將每一尺寸的
        對應顏色一一牢記，才能使其顏色發揮效果；若顏色記
        憶力稍差，則看到「紅色」套筒可能錯記成「橘色」套
        筒的尺寸，甚可能完全忘記尺寸。因此，當使用者選擇
        錯誤之扳手後，下一次並無法減少再次拿錯扳手之機會
        ，而完全無法達到系爭案申請專利範圍第4項之功效：
        使用者無需極強之記憶力即可快速找到所需之規格以及
        尺寸之扳手，足見爭案申請專利範圍第4項相對於引證
        五、七及八實具有進步性，故原處分應予撤銷。
    (3)即使引證案具證據力，系爭案相對引證案仍具可專利性：
      按「判斷新型有無進步性時，應確實依據新型所屬技術領
      域，以及申請專利當時之技術水準，檢索申請當日之前之
      既有技術或知識，作為引証資料，以研判新型其技術手段
      之選擇與結合，如其選擇與結合非為熟習該項技術者所能
      輕易完成者，即具有進步性...。」為前揭「專利審查基
      準」第2-2-17及2-2-18頁有關「進步性」之審查所載，亦
      即在審查專利時，所引用據以核駁專利申請案之每一申請
      專利範圍之引證案組合，需揭露每一被核駁申請專利範圍
      之所有技術特徵，且必須有顯示動機、教示或建議將這些
      技術特徵組合，此一原則亦採納於美國最高法院一知名專
      利判例Graham v.John Deer之判決中。由於被告所引用之
      證據（引證案），並未揭露系爭案申請專利範圍第4項「
      辨識機構系係以不同之色系分辨公制及英制，以相同色系
      中不同之色階代表不同尺寸之扳手」之技術特徵，更遑論
      動機、教示或建議之部分，足見被告之處分有嚴重瑕疵，
      並未遵照專利之審查原則，決定系爭案申請專利範圍第4
      項之可專利性，故原處分應予撤銷。
  3.系爭案為「新型專利」，並非發明專利，在判斷進步性之準
    則二者不盡相同：
    (1)專利法第19條針對發明所下之定義為「稱發明者，謂利用
      自然法則之技術思想之高度創作」，專利法第97條針對新
      型所下之定義為「稱新型者，對物品之形狀、構造或裝置
      之創作或改良」，二者之差別在於發明為高度創作，而新
      型僅為創作，因此審查新型專利時，對於專利的進步性要
      求應較發明專利為低。
    (2)按「按稱新型者，謂對物品之形狀、構造或裝置之創作或
      改良，為系爭案核准審定時專利法第97條所明定。故新型
      重在型之創新，雖其所用之原理相同，作用目的相同，惟
      其構造設計上有所不同，仍不失其為新型；比較兩新型專
      利是否同，應就其目的、形狀、構造、功效等整體觀察，
      若不同即非同一；新型專利應用之手段，在原理上縱非全
      新，乃習知技術，但如在空間型態上係屬創新，並較原物
      品在形狀、構造或裝置上能增進某部之特殊功效時，即應
      認為合於新型專利要件...。」為最高行政法院94年判字2
      18號判決，針對新型之審查標準所載，因此系爭專利申請
      專利範圍第4項「辨識機構係以不同之色系分辨公制及英
      制，以相同色系中不同之色階代表不同尺寸之扳手」之技
      術特徵，在空間型態上，由於未見於諸證據中，係屬創新
      ，又相對於諸證據，對於尋找、管理扳手上，能增進可節
      省使用者尋找扳手及管理扳手之時間，可增進特殊功效，
      應即認為合於新型專利要件，因此被告並未遵照專利之審
      查原則，其處分有嚴重瑕疵，故原處分應予撤銷。
    (3)就系爭專利申請專利範圍第4項「辨識機構系係以不同之
      色系分辨公制及英制，以相同色系中不同之色階代表不同
      尺寸之扳手」之技術特徵而言，被告在閱讀過原告起訴理
      由後，或會辯稱該技術特徵雖未見於諸證據中，仍為熟悉
      該項技術者依據引證五、七、八所能輕易完成者，為基於
      上述最高行政法院之見解，判斷新型專利是否合於新型要
      件，應有一定之準則，亦即比較系爭案申請專利範圍第4
      項之技術特徵與引證五、七、八之技術特徵在空間型態上
      是否屬創新，並較原物品在形狀、構造或裝置上是否能增
      進某部之特殊功效，不能以完全主觀，不遵循判例及專利
      法規之審查方式，斷然處分系爭案申請專利範圍第4項不
      具進步性。
    (4)另「專利審查基準」第2-2-17頁「判斷進步性之基本原則
      (2)」中，指出當申請專利範圍之請求項有兩項以上時，應
      就每一請求項個別判斷其進步性，惟我國之審查實務，雖
      然在審查形式上遵循「逐項審查」之規定，但在實際審查
      時，若獨立項認定不具可專利性，則對於其他請求項被告
      通常以非常類似、未針對個別請求項之額外技術特徵所提
      出之理由，認定所有請求項均不具可專利性，這樣的方式
      ，實違背「逐項審查」之意旨。以系爭案為例，其申請專
      利範圍第4項實具可專利性，但被告仍決定所有請求項包
      括系爭申請專利範圍第4項不具進步性，有違專利審查基
      準「逐項審查」之意旨，故被告之處分應予撤銷。
  4.訴願決定機關對原告所提補充理由未加以詳細審酌：
    (1)原告於訴願補充理由書詳述系爭案之美國相應案在美國專
      利商標局引用42個前案嚴格審查下（包括被告考量的所有
      共10個引證案）仍核准其為US6,912,937號專利案，並提
      供US6,912,937號專利案影本，呈請訴願決定機關為有利
      之參考，然訴願決定機關僅以「系爭案與其美國相應案之
      技術內容是否相完全同，仍有疑義，且各國專利法制與審
      查基準不同，尚難以該美國相應案經審查基準而執為本件
      有利之證據」之草率理由，完全忽視該證據對系爭案之關
      聯性。今訴願決定機關不願比對US6,912,937號專利案獨
      立項第10項是否與系爭案申請專利範圍第4項相同，實對
      原告有失公允。謹將US6,912,937號專利案獨立項第10項
      列式並翻譯如下，供鈞院參考：10. A wrench with a vi
      sually recognizable mechanism, comprising: a main
      body ; a wrench head on the side of the main body;
      a directional-reversible switch operatively associ
      ated with the wrench head; and a visually recogniz
      able mechanism operatively associated with the wre
      nch head for exhibiting a hue denominating ametric
       or British measurement of the wrench head and a l
      evel of the hue denominating a dimension of the me
      asure ment of the wrench head.其中文翻譯如下：10.
      一種具有視覺辨識機構之扳手，包含：一扳手本體；一扳
      手頭位於該本手本體之一端，一快速換向扳手頭連接於該
      扳手頭；及一辨識機構，該辨識機構以顏色標示於該扳手
      頭上，其中該辨識機構系係以不同之色系分辨公制及英制
      ，以相同色系中不同之色階代表不同尺寸之扳手。
    (2)由上可知，US6,912,937號專利案已核准獨立項第10項確
      實與系爭案申請專利範圍第4項相同；又證據之採用與否
      主要在於其間是否具有關聯性，系爭案之美國相應案US6,
      912,937號專利案已核准獨立項第10項既確實與系爭案申
      請專利範圍第4項相同，且於美國專利商標局引用42個前
      案嚴格審查下（包括被告考量的所有共10個引證案）仍核
      准其為US6,912,937號專利案，難謂兩者不具關聯性；另
      專利法在國際組織如WIPO與WTO的努力下，為國際間相似
      性較高之法律，其審理之準則亦類似，因此固然每一國之
      專利法及審查基準與其他國家或有不同，但以擁有專利制
      度超過百年之美國之審查結果為參考，雖然不能據以斷言
      系爭案具可專利性，基於上述分析應可為本件有利之證據
      之一，訴願決定機關對之視而未見，遽以維持被告之處分
      ，實有損原告利益，敬請鈞院明鑑。
    (3)原告於訴願補充理由書敘及：「專利審查基準」第2-2-18
      頁第三小節「判斷方式」之倒數第5行有明確說明：「3.
      組合的不同文獻，其數量愈多，通常視為非輕易完成」，
      而被告據以認定系爭案不具進步性所結合之文件繁多，凸
      顯系爭案應視為「非輕易完成」，然訴願決定機關完全忽
      視此以對原告有利之證據，有損原告利益，故原處分應予
      以撤銷。
  5.系爭案申請專利範圍第5、7項具「快速換向扳手頭」之結構
    功效並未揭露於引證一至九之「開口扳手、起子、套筒接桿
    、套筒」結構，具有進步性：
    按系爭案申請專利範圍第5、7項之結構具有進步性，而被告
    在「完全無任何引證下」僅以「僅為辨識機構設置變化」之
    主觀意見不准專利之不合理情事，業經訴願理由書第12頁第
    7小節指出，惟被告為彌補其「疏於證據」之事實，辨稱：
    「系爭案申請專利範圍第5項『辨識機構設在轉盤表面』、
    第7項『...轉盤具有一溝槽，且辨識機構設於溝槽內』等附
    屬項為證據五（即引證三）轉盤、證據三（即引證一）環形
    淺槽、證據七（即引證五）溝槽、證據十（即引證八）一環
    溝部之『簡單轉用』...」，惟申請專利範圍第5項之特點乃
    是「辨識機構設在扳手頭之轉盤內」，第7項特點（依附於
    第5項））實為「辨識機構設在扳手頭之轉盤之溝槽內」，
    此等特點意在輔助「快速換向扳手頭」之獨特功效，其不論
    結構、目的及功效均未見於各引證案，實難看出引證一、三
    、五、九有任何對應於此等特點、且具有系爭案創作動機結
    構。被告顯然是將眾多證據中外觀看似「溝槽」、「轉盤」
    等缺乏系爭案創作動機之任何結構草率做為系爭案申請專利
    範圍第5、7項不具進步性之補充證據，以掩飾其先前之審查
    瘕疵。尤其，上述推論並未依照最高行政法院判斷新型專利
    可專利性之準則進行比對，原告實無從瞭解為何各證據可「
    簡單轉用」而得系爭案之理。準此，原處分之結論仍有瑕疵
    應予撤銷。
  (三)被告答辯理由矛盾顯有違誤，理由如下：
    (1)引證二、三、五不具有作為異議系爭案之證據能力：
      被告稱引證二、三及五標示「copyright」僅係提醒他
        人勿翻印，而非關版權（著作）日期，惟訴願決定第5
        頁第17至18行內已明確說明：「該外文copyright係指
        已取得著作權」，顯然被告與訴願決定機關之見解不一
        致，且一般解釋Copyright日期即為著作權日期，故被
        告之解釋似有牽強，不符一般社會通念；另被告舉例引
        證二註明「Do not copy or extract any listing...
        」等文字，未見於原告所有之引證二產品型錄副本，亦
        無法證明其與「copyright」字樣之關聯或證明引證二
        、三及五標示「copyright」後接之著作權日期即為其
        公開日期，故被告根本無從證明引證二、三、五之公開
        日期早於系爭案之申請日期，其不具證據能力，甚為顯
        然。
      被告於系爭專利核准時採用之專利審查基準第1-9-34頁
        敘明「證據能力與證據力之判斷」，其中「證據能力，
        係指證據具證據適格之能力，而得做證據之使用...」
        ，「所謂證據力，係當證據若具有證據能力時，再進而
        論究該證據是否足以認定當事人主張之事由...」，惟
        所爭執者在於證據之適格之能力，因此被告稱引證二及
        五具「證據力」應係誤「證據能力」為「證據力」。
      被告稱引證三型錄印製日期2001年03月01日，引證二、
        五型錄標示印製年度「2002」、「2001」，然「印製」
         （printed），與「copyright」意義完全不同，引證
        二、三及五並未標示有「printed」字樣，因此被告所
        稱完全悖於事實。
      被告又謂「原告答辯時已強調證據三至十三（即引證一
        至十一）無法證明系爭案不具進步性，係亦已認知引證
        二、三及五具證據能力」，惟原告之意乃在強調引證一
        至十一無法證明系爭案不具進步性；亦即，即使證據三
        至十三（含引證二、三及五）均具證據能力，系爭專利
        亦具進步性，而非承認引證二、三及五具證據能力。倘
        依據被告所稱，原告即不能同時針對引證案之證據能力
        及證據力同時答辯，否則原告一旦針對證據之證據力進
        行答辯，即等同原告承認證據之證據能力並無疑義。被
        告僅勉強穿鑿附會而斷言原告已不爭執引證案之證據能
        力，其所為推論及邏輯均顯有謬誤，實不足採。
    (2)新型專利申請案僅需相對於習知技術能增進功效者，即應
      認具有進步性，系爭案相對於引證案顯能改善引證案尋找
      扳手無規則之問題，已屬增進功效而具有進步性：
      習知技術中使用不同顏色辨識不同尺寸扳手，由於其間
        並無規則可尋，只能以死記方式記憶，當然有記憶困難
        之問題，因此依照不同顏色辨識不同尺寸扳手之技術特
        徵尋找扳手很容易就拿錯扳手，且因不同顏色間毫無規
        則，其試誤之問題更為嚴重。無論被告如何辯解，均無
        法否認系爭案申請專利範圍第4項相對於習知技術增進
        功效之事實：「使用者得依顏色在一瞬間即知哪些扳手
        為英制哪些扳手為公制，然後在第一次依經驗選擇所需
        尺寸之扳手後，即使並未選對，下一次可以以顏色之深
        淺選擇更接近之扳手，例如當使用者發現第一次所選之
        扳手太小，其下一次選擇扳手時，只會選擇比其顏色更
        深的扳手而不會選擇顏色較淺之扳手，因而將搜尋的範
        圍減少，減少再次拿錯扳手之機會。」
      再者，原告亦曾敘明：「...基於上述最高行政法院（2
        18號判決）之見解，判斷新型專利是否合於新型要件，
        應有一定之準則，亦即比較系爭案申請專利範圍第4項
        之技術特徵與引證五、七、八之技術特徵在空間型態上
        是否屬創新，並較原物品在形狀、構造或裝置上是否能
        增進某部之特殊功效，不能以完全主觀，不遵循判例及
        專利法規之審查方式，斷然處分系爭案申請專利範圍第
        4項不具進步性。且上述最高行政法院218號判決指出：
        『...因系爭案屬新型專利，依其核准審定時專利法第9
        8條第2項之規範意旨...縱使為熟習該項技術者所能輕
        易完成，但如能增進功效，仍難謂其不具進步性。』」
        由於引證案根本無法達到系爭案申請專利範圍第4項「
        使用者無需極強之記憶力分辨各種不同顏色，即可快速
        找到所需之規格以及尺寸之扳手」之功效，因此不論系
        爭案申請專利範圍第4項是否為熟習該項技術者所能輕
        易完成，系爭案申請專利範圍第4項僅需相對於引證案
        能增進功效，其相對於引證案即具有進步性。
      按「係指申請專利之新型，其物品形狀構造或裝置之改
        良，在效果上克服先前技術中存在的問題點，具備好用
        或實用之條件者。」為前揭審查基準第2-2-19頁對於「
        增進功效」之解釋。系爭案申請專利範圍第4項之技術
        特徵顯然克服習知技術「不同顏色辨識不同尺寸扳手」
        容易拿錯扳手之問題，對使用者而言，具備好用或實用
        之條件，故符合增進功效之要求。
    (3)引證五、七、八均未揭露或教示「以不同之色系分辨公制
      及英制，以相同色系中不同之色階代表不同尺寸規格」之
      技術特徵，熟習該項技術者顯無法依據引證案輕易完成本
      案之技術內容：
      被告稱申請專利範圍第4項為熟習該項技藝人士結合引
        證五、七、八輕易完成，惟依系爭案核准時專利法第98
        條第2項之規定，除非引證五、七、八已揭露或教示系
        爭案「以不同之色系分辨公制及英制，以相同色系中不
        同之色階代表不同尺寸規格之扳手」之技術特徵時，始
        得認為熟習該項技術者可能輕易完成。
      惟觀諸被告所提出之引證五、七、八，均為利用「不同
        顏色辨識不同尺寸扳手」之技術特徵，熟習該項技術者
        實無法運用申請前既有之技術或知識完成系爭案申請專
        利範圍第4項之技術特徵，足見被告僅泛稱：「申請專
        利範圍第4項為熟習該項技藝人士結合證據七、九、十
        輕易完成」，而未從舉證其說，實流於主觀判斷，顯有
        違專利法第98條第2項之規定。
    (4)系爭案之美國對應案US6,912,937業經美國專利商標局審
      查並認該具有進步性並進而核發專利：
      被告主張原告於訴願補充理由稱證據四、五及七（即引
        證二、三、五）和編號C、D、F美國引證資料相同，應
        可反證原告所稱「引證二、三、五不具有作為異議系爭
        案之證據能力」有誤導之處，惟原告稱引證二、三、五
        和編號C、D、F美國引證資料相同為事實；且如上所述
        ，原告之主張均基於即使證據三至十三均具證據能力，
        系爭專利亦具進步性，而非原告已承認其中引證二、三
        及五具證據能力。
      又被告稱「系爭案請求項1與系爭案之美國對應案US6,9
        12,937請求項2相同，然原告並未爭執請求項1（僅爭執
        請求項4、5、7）」，惟系爭案請求項1與美國對應案US
        6,9 12,937請求項2並不相同，茲將US6,912,937請求項
        2臚列如下：2. A wrench with visually recognizabl
        e mechanism, comprising: a main body; at least o
        ne wrench head connected to one side of the main
         body;and a visually recognizable mechanism util
        izing a color material to mark on a surface of t
        he wrench head for recognizing classification of
        the wrench; wherein the wrench head exhibits a q
        uick revers ible feature and has a turning wheel
        ,on which th e visually recognizable mechanism i
        s disposed.系爭案請求項1並未包含「has a turning
        wheel, on which the visually recognizable mechan
        ism is disposed.（具有一轉盤，該識別機構係設在該
        轉盤之表面）」此等技術特徵，兩者並不相同。被告不
        察每一請求項之間之差異，可佐證被告在審查系爭專利
        時，未落實審查基準所要求「逐項審查」之意旨。
      按「行政法院應依職權調查事實關係，不受當事人主張
        之拘束...。」為行政訴訟法第125條之規定，被告所指
        之美國對應案US6,912,937請求項2，雖未如其所指與系
        爭案請求項1相同，但與系爭案請求項5相同，且美國專
        利商標局認該請求項具有進步性並進而核發專利，可供
        作為鈞院依職權調查系爭案請求項5是否具進步性時之
        參酌。
      原告已詳述美國對應案之請求項10與系爭案請求項4技
        術內容相同，且美國對應案所引用之前案已包含被告考
        量的所有10個引證案，表示美國專利商標局已詳閱被告
        考量的所有10個引證案。因此被告仍稱證據不同，難以
        該美國對應案經審查核准專利而執為本案有利論據，令
        人難以費解。
    (5)被告仍僅泛稱系爭案請求項5與7之技術特徵為習知技術，
      惟未明確舉證或說明以實其說，有違行政行為明確性原則
      ：被告答辯仍未詳細說明（僅泛稱）系爭案請求項5與7之
      技術特徵已見於引證一、三、五、九中，實令原告難以理
      解為何熟悉扳手技術人士在看過上述證據之技術內容後，
      可輕易思及系爭案申請專利範圍第5、7項之技術特徵。
  (四)綜上所述，系爭案相對於引證一至十一顯屬創新並得增進功
    效，故應具進步性，惟被告審查時未循鈞院所確立之新型專
    利準則，且未逐項詳細說明系爭案不具進步性之理由，僅泛
    稱系爭案不具進步性，其對於系爭案所為認定顯有違誤。
乙、被告主張：
  (一)引證二、三、五印製發行日均早於系爭案系爭案申請日92年
    01月30日，故具證據力:
  1.原告訴稱「引證二『Copyright KING TONY2002』、引證三
    『Copyright 1 March 2001』、引證五『COPYR IGHT-EGA M
    ASTER 2001』等其『版權（Copyright）日期』乃是指『著
    作』完成之時間，並非指該刊物公開於大眾之時間，故引證
    二、三、五不具有證據能力」云云。
  2.查引證二、三、五標示「copyright」僅係提醒他人勿翻印
    ，如引證二「Do not copy or extractany any listing..
    .」，引證三型錄印製日期2001年03月01日，引證二、五型
    錄標示印製年度「2002」、「2001」依審查基準對刊物出版
    日期之認定，係以當年度最後一日視之，引證二、三、五印
    製發行日均早於系爭案系爭案申請日92年01月30日，故具證
    據力；況原告於異議答辯時強調證據三至證據十三（即引證
    一至引證十一）無法證明系爭案不具進步性，亦已認知引證
    二、三、五（證據四、五、七）確具證據能力。
  (二)系爭案依顏色深淺之試誤搜尋，難謂具進步性:
  1.原告訴稱「系爭案申請專利範圍第4項涵蓋第1、3、4項所有
    特徵『...其中該辨識機構係以不同之色系分辨公制及英制
    ，以相同色系中不同之色階代表不同尺寸之扳手』其『相同
    色系中不同之色階』如藍色有深藍、淺藍、海藍等不同色階
    ，而證據七、九、十（即引證五、七、八）『不同色之階』
    是指完全不同的顏色，兩者意義完全不同，引證五、七、八
    必須將每一尺寸對應顏色一一牢記，系爭案以顏色深淺可快
    速搜尋所須規格尺寸，無需極強記憶力，具進步性」云云。
  2.查系爭案「辨識機構以顏色標示於快速換向扳手頭上，為熟
    習該項技術者依引證一、二、四、五、八、九結合引證三、
    六、七等輕易思及組合而成，且未能增進功效，不具進步性
    （詳見原處分理由四、五）」；引證七「黑色尺寸最小，依
    次為橘色、黃色、綠色、藍色、灰色和紅色，尺寸最大」，
    引證八「相同色系（銀色）中不同色之階代表不同尺寸規格
    之扳手，紫色的尺寸最小，依次為綠、藍色及咖啡色，咖啡
    色的尺寸最大」，其顏色、尺寸並無記憶困難之處，若扳手
    不同尺寸依紅、橙、黃、綠、藍、靛、紫等顏色及順序排列
    更為簡易。
  3.系爭案申請專利範圍第4項「相同色系中，不同色階代表不
    同尺寸規格」為熟習該項技術者依引證五、七、八等所能輕
    易完成者，系爭案依顏色深淺之試誤搜尋，難謂具進步性。
  (三)原告訴稱「訴願補充理由美國DS0000000號專利案其申請專
    利範圍第10項和系爭案申請專利範圍第4項相同，在美國42
    個引證資料（包括本案引證一至十一）嚴格審查下，仍核准
    專利，『組合的不同文獻，其數量愈多，通常視為非輕易完
    成』，系爭案範圍第4項具進步性」云云，查原告訴願補充
    理由稱引證二、三、五和編號C、D、F美國引證資料相同，
    應可反證原告所稱「引證二、三、五不具有作為異議系爭案
    之證據能力」明顯有誤導之處；另系爭案申請專利範圍第1
    項和US6,912,937號範圍第2項相同，原告對系爭案申請專利
    範圍第1項不符專利要件並無爭執（起訴標的僅為範圍4、5
    、7項），且因據以比對之證據不同，故尚難以該美國相應
    案經審查核准專利而執為本件有利之論據。
  (四)原告訴稱「系爭案範圍第5、7項具『快速換向扳手頭」之結
    構功效，並未揭露於引證一至九之『開口扳手、起子、套筒
    接桿』結構，具進步性」云云，惟查引證三第4-23頁「S.17
    1 Safety lock-pack ratchet」轉盤為黑色，「S.151 Ratc
    het」轉盤為銀色；引證六第256頁方向切換鈕有銀色及黑色
    ，第259頁有藍色及黑色方向切換鈕；引證七509A有銀色方
    向切換鈕；（引證十一第26頁棘輪環表面為金色）等皆揭露
    有快速換向扳手頭，系爭案並無棘輪驅動螺絲及快速換向「
    結構」等之界定，系爭案申請專利範圍第5項「辨識機構設
    於轉盤表面」、第7項「...轉盤具一溝槽，...設於溝槽內
    」等附屬項為引證三轉盤、引證一環形淺槽，引證五溝槽、
    引證九環溝部（詳見原處分理由四、五、七）之簡單轉用，
    為熟習該項技術者所能輕易完成，不具進步性。
  (五)綜上所述，被告原處分並無違法，敬請駁回原告之訴。
丙、參加人主張：
  (一)原告稱引證二、三及五不具證據能力，違反禁反言之原則:
  1.原告訴稱:「引證二僅列有『Copyright KING TONY 2002』
    而無公開日期，引證三僅列有『Copyright 1 March 2001』
    而無公開日期，引證五僅列有『COPYRIGHT-EGA MASTER 200
    1』而無公開日期；且『版權日期』乃是指『著作』完成之
    時間，並非指該刊物公開於大眾之時間，故引證二、三及五
    不具有證據能力。」
  2.查被告係依據專利審查基準所載之規定對引證二、三及五進
    行認定，並無不法；且原告於異議答辯階段並未爭執引證二
    、三及五之公開日期及證據能力，並於異議答辯理由書中將
    系爭案與引證二、三及五進行實質的比對，顯見原告已自承
    引證二、三及五具有證據能力。今原告又稱引證二、三及五
    不具證據能力，顯已違反禁反言之原則，不足採信。
  (二)系爭案不具有功效上之增進:
  1.原告訴稱:「系爭案申請專利範圍第4項之涵蓋範圍包括申請
    專利範圍第1、3及4項之所有技術特徵，...『其中該辨識機
    構係以不同之色系分辨公制及英制，以相同色系中不同之色
    階代表不同尺寸之扳手』，其『相同色系中不同色之階』如
    藍色系有深藍、淺藍、海藍等不同色階。而引證五、七及八
    『不同色之階』是指不同色系的顏色，兩者意義完全不同，
    引證五、七及八必須將每一尺寸對應顏色一一牢記，系爭案
    以顏色深淺可快速搜尋所需規格尺寸，無需極強記憶力，具
    進步性。」
  2.系爭案無法直覺式地快速辨識，反而需要雙重記憶及記憶比
    對，實難謂具有功效上之增進:
    (1)查引證五、七及八係皆利用不同色系之階來做為尺寸或規
      格辨識，該引證五、七及八（參照參加人所附之圖），係
      利用色表中的橫向框線內所取的顏色做為辨識機構，如此
      色彩的對比較強烈，參照其放大圖，可「一目了然直覺式
      的快速辨識」，此亦為交通號誌「紅綠燈」之所以會採用
      「紅、黃、綠」三色之原因。
    (2)而系爭案係利用色表中的縱向框線內所取的顏色做為辨識
      機構，此一由橫向選色改為縱向選色的差異為熟習該項技
      術者所能輕易思及，如此顏色的色差極不明額，參照其放
      大圖，需要對色彩具有高度敏銳。使用者不但需要記憶原
      先所取扳手的顏色，更要記憶後來選取扳手的顏色，並將
      兩扳手的顏色進行記憶比對，方可能確定後來所選取的扳
      手是否為所需。若使用者欲選取尺寸小二號的扳手，則必
      需連降二階的顏色，這要怎麼選啊?故系爭案不但無法直
      覺式地快速辨識，且反而需要雙重記憶及記憶比對，實難
      謂具有功效上之增進。
    (3)參加人要特別強調的是，扳手（工具）需要設置辨識機構
      乃是因為多支扳手置放於同一個工具箱中，為了能夠快速
      的選取（找到）所需的扳手，故於扳手上設置顏色來識別
      。原告於準備程序時曾提出一樣品，該樣品係整齊規則的
      排列於扳手架上，扳手的顏色也是順序的排列。若是扳手
      都能整齊的排列於扳手架上，根本就不需設置顏色的辨識
      機構，可直接依扳手置放的相對住置來選取所需的扳手，
      惟若工具箱中的扳手都是混雜堆放的同色系不同色階（色
      差極小）的扳手，使用者如何能夠快速的辨識選取?故實
      難謂系爭案具有進步性。
  (三)原告訴稱「系爭案為新型專利非發明專利，在判斷進步性之
    準則兩者不盡相同，且系爭案申請專利範圍第4項實具可專
    利性，但被告仍決定所有請求項包括系爭申請專利範圍第4
    項不具進步性，被告有違專利審查基準『逐項審查』之意旨
    ，故原處分應予撤銷」云云，惟查被告於原處分中確有載明
    系爭申請專利範圍第4項不具進步性之理由係「為熟習該項
    技術者依引證五、七及八等所能輕易完成者，且未能增進功
    效，不具進步性」，完全符合「逐項審查」之意旨，並未有
    漏未審酌之違誤，審定並無不法。
  (四)原告訴稱「訴願補充理由美國US6,912,937號專利案其申請
    專利範圍第10項和系爭案申請專利範圍第4項相同，在美國4
    2個引證資料嚴格審查下，仍核准專利，系爭案申請專利範
    圍第4項具有進步性」云云，惟查系爭案係為新型專利，美
    國並無新型專利制度，美國為先發明主義，臺灣為先申請主
    義，可見兩國之專利制度有許多不同；且異議證據並未全部
    見於美國US6,912,937號專利案的引證資料中，若以全部異
    議證據來舉發美國US6,912,937號專利案，其也有被撤銷專
    利權的可能，故實難謂美國現准予專利，被告也應准予系爭
    案專利權。
  (五)原告訴稱「系爭案申請專利範圍第5、7項具『快速換向扳手
    頭』之結構功效，並未揭露於引證一至九之『開口扳手、起
    子、套筒接桿』結構，具進步性」云云，惟查引證三揭示轉
    盤有黑色及銀色，引證六揭示方向切換鈕有銀色及黑色，引
    證十一揭示棘輪環表面為金色等，系爭案申請專利範圍第5
    、7及11項為引證一、三、五及九之簡單轉用，為熟習該項
    技術者所能輕易思及，不具有功效上之增進，不具進步性。
  (六)綜上所述，被告原處分並無違法，敬請駁回原告之訴。
    理  由
一、按凡對物品之形狀、構造或裝置之創作或改良，而可供產業
    上利用者，得依法申請取得新型專利，固為系爭案核准審定
    時專利法第97條暨第98條第1項前段所明定，惟「申請前已
    見於刊物或已公開使用者」、「新型係運用申請前既有之技
    術或知識，而為熟習該項技術者所能輕易完成且未能增進功
    效時」，仍不得依法申請取得新型專利，復為同法第98條第
    1項第1款及第2項所明定。
二、本件係原告前於92年01月30日以「具有視覺辨識機構之扳手
    」向被告申請新型專利，經被告編為第00000000號審查，准
    予專利。公告期間，參加人以該專利有違核准審定時專利法
    第98條第1 項第1 款、第2 項及第98條之1 之規定，不符新
    型專利要件，對之提起異議。嗣原告於93年02月26日修正系
    爭案申請專利範圍，經被告准予修正，並依修正本審查。案
    經被告審查，以系爭案快速換向扳手頭連接於扳手本體之端
    部，辨識機構以顏色標示於扳手頭上，用以判別扳手之類別
    等已為引證三第4-23頁黑色及銀色轉盤，引證六第256 頁銀
    色及黑色方向切換鈕、引證七第509A銀色方向切換鈕所揭露
    ，系爭案不具新穎性；且系爭案辨識機構以顏色標示於快速
    換向扳手頭上為熟習該項技術者依引證一、二、四、五、八
    、九結合引證三、六、七等所能輕易思及組合而成，且未增
    進功效，不具進步性。又系爭案申請專利範圍第2項「方向
    切換撥鈕之表面」、第5 項「轉盤之表面」、第7 項「溝槽
    內」、第9 項「方向切換鈕」、第11項「凹穴內」等僅為辨
    識機構設置位置的變化，為熟習該項技術者所能輕易思及，
    且未能增進功效，不具進步性；其第3 項「不同色系分辨公
    制及英制」已為引證一、二及九所揭露，不具進步性；第4
    項「相同色系中不同之色階代表不同尺寸規格」為熟習該項
    技術者依據引證五、七及八等所能輕易完成者，且未能增進
    功效，不具進步性；第6 、8 、10、12項「色料、色環、貼
    紙或鉻板」僅為引證一、二、九色帶或色環之簡易轉換，為
    熟習該項技術者所能輕易完成，且未能增進功效，不具進步
    性，爰於94年03月25日以（94）智專三(三)05056 字第094202
    68760 號專利異議審定書為「異議成立，應不予專利」之處
    分。原告則不服，為如事實欄所載之主張。是本件應審究者
    厥為系爭案有無違反專利法第98條第1 項第1 款及第2 項之
    規定。
三、本院判斷如下：
  (一)本件系爭第00000000號「具有視覺辨識機構之扳手」新型專
    利異議案，被告係依系爭案93年02月26日申請專利範圍修正
    本審查，其第1 項為獨立項，第2 至12項為其附屬項。依其
    申請專利範圍第1 項載以：「一種具有視覺辨識機構之扳手
    ，包含：一扳手本體；至少一快速換向扳手頭，連接於該扳
    手本體之端部；及一辨識機構，係以顏色標示於該扳手頭上
    ，用以判別該扳手之類別。」，而參加人所舉異議證據計有
    ：引證一為79年02月11日公告第00000000號「包含公英制規
    格易識別套筒組」新型專利案；引證二為西元2002年05月「
    KING TONY HAND T OOLS 」產品型錄；引證三為西元2001年
    03月「Fiol INDUSTRY 」產品型錄；引證四為西元2002年05
    月「HARDWARES 」月刊；引證五為西元2001年「EGA Master
    」產品型錄；引證六為西元2001年-2002 年「HARDWARE」目
    錄；引證七為西元1988年「ANNUAL」目錄，引證八為西元19
    82年「SAM 」產品型錄；引證九為79年10月21日公告之第00
    000000A01 號「包含公英制規格易識別套筒組（追加一）」
    新型專利追加案，引證十二為扳手樣品，引證十一為西元
    1997年「KS TOOLS」產品型錄。
  (二)查引證二係「KING TONY HAND T OOLS 」產品型錄，其型錄
    印有「2002 MAY」字樣，應可認定其係於西元2002年5 月印
    製發行；引證三為「Fiol INDUSTRY 」產品型錄，該型錄印
    有「Printed in France.Copyright 1 March 2001」，應可
    認定其係於西元2001年3 月1 日印製發行；而引證五則為「
    EGA Master」產品型錄，該型錄封底揭示「（c）COPYT RIG
    HT- EGA MASTER 2001 」等字樣，依被告編印之專利審查基
    準第1-9-35頁所示：「引證證據為刊物、書籍、型錄等書面
    資料者，必須證明其公開或印製發行日期較系爭專利案之申
    請日為早。公開發行時間僅標示年份，若無其他關連之佐證
    者，推定於該年最後一日公開」，亦可推定引證五之型錄係
    於西元2001年12月31日公開；然系爭案申請日為92年01月30
    日，引證二、三及五印製發行日均早於系爭案申請日，自具
    有作為異議系爭案之證據能力。是原告主張引證二、三、五
    並未具有得作為異議證據之證據能力，容有誤解，自不足採
    。
  (三)查引證三第4-23頁載以「S.17 1 Safety lock-packratchet
    」，即揭示轉盤為黑色，「S.151 Ratchet 」轉盤為銀色；
    引證六第256 頁方向切換鈕有銀色及黑色，第259 頁有藍色
    及黑色方向切換鈕；引證七509A有銀色方向切換鈕；引證十
    一第26頁棘輪環表面為金色等，均揭示有快速換向扳手頭；
    ，而系爭案並無棘輪驅動螺絲及快速換向「結構」等之說明
    ；足認系爭案申請專利範圍第5 項「辨識機構設於轉盤表面
    」、第7 項「... 轉盤具一溝槽，... 設於溝槽內」等附屬
    項為引證三轉盤、引證一環形淺槽，為引證五溝槽、引證九
    環溝部之簡單轉用，為熟習該項技術者所能輕易完成，不具
    進步性。是原告主張系爭案範圍第5 、7 項具「快速換向扳
    手頭」之結構功效，並未揭露於引證一至九之「開口扳手、
    起子、套筒接桿」結構，自不足採
  (四)次查，系爭案之創作標的「快速換向扳手」係為一固定尺寸
    扳手工具，與引證一、二、九揭示之套筒扳手係為可組合不
    同尺寸之套筒而成之組合扳手工具者相較，二者之使用場合
    相同且均屬可快速換向扳手，應為同一技術領域。引證三之
    專利說明書第7 頁第10至15行中明確載明「本創作亦可包含
    有一驅動板手40或以上，最好為棘輪式... ，... 藉而旋動
    套筒鎖緊或鬆釋螺栓頭或螺帽」等，以及引證二封面內頁之
    套筒扳手組合，可確認引證一、二、九之套筒確係搭配可換
    向套筒扳手使用。又引證六第241頁所揭示之快速換向扳手
    ，亦與系爭案之創作標的「快速換向扳手」相同，並且其扳
    手周緣已具備整圈色帶；引證六第256 與259 頁與引證三第
    4-23頁觀之，亦已分別揭示具不同顏色之方向切換撥鈕或轉
    盤之套筒扳手者；從而，引證一、二及九已揭示將顏色識別
    機構設置於套筒周緣可作為組合式套筒扳手之類別與規格辨
    識之技術特徵，而系爭案以顏色標示於扳手本體頭部或快速
    換向機構表面上作為識別機構之技術手段及特徵，僅屬位置
    之簡單變化；為熟習扳手工具技術領域者可輕易完成且未能
    增進功效。
  (五)末查，系爭案「辨識機構以顏色標示於快速換向扳手頭上」
    之技術特徵，乃為熟習該項技術者依引證一、二、四、五、
    八、九結合引證三、六、七等輕易思及組合而成；引證七「
    黑色尺寸最小，依次為橘色、黃色、綠色、藍色、灰色和紅
    色，尺寸最大」，引證八「相同色系（銀色）中不同色之階
    代表不同尺寸規格之扳手，紫色的尺寸最小，依次為綠、藍
    色及咖啡色，咖啡色的尺寸最大」，係以不同顏色來區別、
    扳手尺寸。系爭案既係以相同的色系、不同的色階來區別扳
    手之大小；惟以顏色來分辯，揆諸上開說明，此乃相同的技
    術手段，如果是以「紅、橙、黃、綠、藍、靛、紫」區分，
    因其色彩差異大，比較好判斷；而色階之差異小，反而比較
    不易判斷；在使用之際，因損，其辨識性更會降低；況以
    顏色來分辨，乃屬習知技術；足認系爭案應為熟習扳手工具
    技術領域者可輕易完成且未能增進功效。
四、綜上所述，原處分依法並無不合，訴願決定予以維持，亦無
    違誤；原告訴請撤銷原處分及訴願決定，為無理由，應予駁
    回。
五、本件事證已明，兩造其餘主張或答辯，已與本院判決結果無
    涉，爰毋庸一一論列，併此敘明。
原告徒執前詞，聲請撤銷，為無理由，應予駁回。
據上論結，本件原告之訴為無理由，爰依行政訴訟法第98條第3
項前段，判決如主文。
中    華    民    國    95    年    9    月    13    日
                    第七庭審判長法  官  黃  本  仁
                                法  官  李  玉  卿
                                法  官  黃  秋  鴻
上為正本係照原本作成。
如不服本判決，應於送達後20日內，向本院提出上訴狀並表明上
訴理由，如於本判決宣示後送達前提起上訴者，應於判決送達後
20日內補提上訴理由書（須按他造人數附繕本）。
中    華    民    國    95    年    9    月    13    日
                                書記官  蘇  婉  婷


司法院資訊處製作；財團法人民間司法改革基金會備份。
